臺灣臺北地方法院民事判決　　　　　　 99年度簡上字第179號
上　訴　人　李世琪
被上訴人　　金蘭大廈ＥＦ管理委員會
法定代理人　林清泰
　　　　　　李大千
上列當事人間請求給付修繕費事件，上訴人對於民國99年2 月12
日本院臺北簡易庭99年度北簡字第1709號第一審判決提起上訴，
本院於民國100年11月8日言詞辯論終結，判決如下：
    主  文
原判決廢棄。
被上訴人在第一審簡易之訴駁回。
第一審、第二審訴訟費用由被上訴人負擔。
    事實及理由
壹、程序方面：
一、被上訴人起訴時起至本院第二審審理時之99年11月3日，由
    林清泰主張李大千承接林清泰任法定代理人時止，林清泰以
    被上訴人之法定代理人起訴及為訴訟行為，因渠等均非合法
    之法定代理人（詳後述）既於本件訴訟中依序以被上訴人之
    法定代理人代表被上訴人為訴訟行為，爰列渠等為被上訴人
    之法定代理人，合先敘明。
二、本件上訴人曾於民國99年5月20日提出民事反訴追加訴之聲
    明狀，請求確認被上訴人於93年4 月29日及92年10月16日所
    加開之區分所有權人會議決議無效，惟上訴人已於99年8 月
    23日當庭表示撤回該反訴部分，經被上訴人於該期日表示沒
    有意見，是依民事訴訟法第436 條第2 項、第262 條第1 項
    及第263 條規定，反訴部分視同未起訴，本院即毋庸就上訴
    人之反訴部分予以審究，併此敘明。
貳、實體部分：
一、被上訴人起訴主張：坐落於臺北市○○○○ 段302 號之金蘭
    大樓E、F座區之建物因於壁磚零星掉落地面，危及行人及車
    輛安全，且消防設施部分欠缺、老舊，而為充實及更新消防
    設施，乃規劃設計系爭建物之公共消防設施及外牆整新之工
    程，經預估修繕費用約為新臺幣（下同）340 餘萬元。嗣經
    住戶大會先於民國92年10月16日討論決議每戶收取13萬元以
    為支應，復再於93年4 月29日對外牆整新之是否施作為最後
    之確認，同時就已完工消防設備經費之核銷併決議當初每戶
    所繳款項包含更換水幹管之經費等。然上訴人為系爭建物11
    樓之1 之住戶，於消防設備及外牆整新工程完竣後，迄仍未
    繳納每戶應收取之13萬元，經被上訴人於97年9 月25日以存
    證信函催繳，仍置不理。為此，提起本件訴訟請求上訴人給
    付未付之修繕費等語。
二、上訴人則以：
    (一)被上訴人於92年10月16日及93年4 月29日兩次區分所有權
      人會議當中，所通過「確認外牆整新工程施作」及所有住
      戶必須繳納13萬元修繕工程費用之決議，均係由非區分所
      有權人之訴外人王詣典所召集，是該兩次區分所有權人會
      議均非合法召集，所為之決議亦自始不存在。至被上訴人
      另提出之92年4 月18日「金蘭大廈EF棟臨時座談會議記錄
      」之記載，似乎有進行外牆修繕工程決議之存在，然不論
      該項決議是否存在與是否合法、有效，均不能證明有「金
      蘭大廈住戶應繳交13萬元」之決議存在；況另依被上訴人
      提出之93年4 月29日「金蘭大廈EF座他戶大會通知單」內
      容，可知外牆修繕工程是否施作仍須做最後確認，顯見當
      時並不存在進行外牆修繕工程之決議。
    (二)其自81年4 月至98年10月期間具有金蘭大廈EF座區分所有
      權人身分，期間從未收到任何有關「區分所有權人二人以
      上書面推選會議召集人，並公告超過10日以上」之通知，
      或是任何有關「金蘭大廈EF座成立管理委員會」等議案之
      區分所有權人會議召開通知，亦從未得知任何此類記錄存
      在，是被上訴人既未依公寓大廈管理條例第29條規定，成
      立區分所有權人會議以訂定規約，亦未向主管機關完成報
      備程序，不符公寓大廈管理條例第38條規定，且被上訴人
      更不具備非法人團體之法律構成要件，應無當事人能力，
      其提起本件訴訟不具備當事人適格。
    (三)又縱被上訴人具有當事人能力，惟依據被上訴人所提供之
      會議記錄內容，其法定代理人林清泰是由區分所有權人於
      94年9 月13日選任，依公寓大廈管理條例第29條第3 項規
      定，任期最多不超過2 年，且依同條第4 項規定，其任期
      屆滿未再選任者，自任期屆滿日起，視同解任，則林清泰
      之任期至遲已於96年9 月12日屆滿，且其未經合法召開區
      所有權人會議再次選任為主任委員。復依據被上訴人所提
      之98年8 月14日召開區分所有權人會議記載，該次會議因
      出席人數不足改為座談會，亦未依法選任林清泰為主任委
      員。是原法定代理人林清泰既未經區分所有權人合法委任
      ，自無權於98年10月30日以被上訴人法定代理人之身分提
      起本件訴訟。
    (四)再依公寓大廈管理條例第21條規定，被上訴人起訴請求被
      告給付修繕費前，必須完成催告之動作，待催告後上訴人
      仍不履行始可起訴請求給付。惟林清泰於寄發存證信函所
      進行之催告動作時，其並不具備被上訴人管理負責人或主
      任委員之身分，僅能視為以其個人身分所寄之信函，是被
      上訴人既未完成法條所定之催告程序，即在未具備起訴要
      件之前便已起訴，顯見被上訴人提起本件訴訟非為合法。
三、原審為上訴人全部敗訴之判決，上訴人表示不服提起上訴，
    並聲明：(一)原判決廢棄；(二)被上訴人在第一審之訴駁回。被
    上訴人則聲明：上訴駁回。
四、得心證之理由：
    (一)按「關於訴訟之法定代理權及為訴訟所必要之允許，依民
      法及其他法令之規定」、「有下列各款情形之一者，其判
      決當然違背法令：...四當事人於訴訟未經合法代理者...
      」民事訴訟法第47條、第469條第4款分別定有明文。又原
      告無訴訟能力，未由法定代理人合法代理，而其情形可以
      補正者，審判長應定期間先命補正，如其不依限補正或無
      法補正，法院應以裁定駁回其訴，且此為法院應依職權調
      查事項（同法第249條第1項第4款參照）。第按「管理委
      員、主任委員及管理負責人之任期，依區分所有權人會議
      或規約之規定，任期一至二年，主任委員、管理負責人、
      負責財務管理及監察業務之管理委員，連選得連任一次，
      其餘管理委員，連選得連任。但區分所有權人會議或規約
      未規定者，任期一年，主任委員、管理負責人、負責財務
      管理及監察業務之管理委員，連選得連任一次，其餘管理
      委員，連選得連任」、「前項管理委員、主任委員及管理
      負責人任期屆滿未再選任或有第20條第2項所定之拒絕移
      交者，自任期屆滿時起，視同解任」公寓大廈管理條例第
      29條第3項、第4項分別定有明文。
    (二)依據被上訴人94年9月13日94年住戶大會會議紀錄（本院
      卷(一)第58頁），選舉林清泰為被上訴人之主任委員，並於
      94年10月1日起任職，有該會議紀錄在卷可稽，該次區分
      所有權人會議未規定其任期為何，被上訴人亦未提出該大
      廈規約就主任委員之任期有任何約定，故依公寓大廈管理
      條例第29條第3項之規定，林清泰主任委員之任期為一年
      ，95年9月30日林清泰任滿未再選任，視同解任。林清泰
      於94年10月1日擔任被上訴人主任委員後，被上訴人遲至
      98年8月2日林清泰始發公告予住戶稱：「時光匆匆，眨眼
      間，弟任職主任委員職務即將屆滿四年...。茲定於本
      (8)月14日(星期五)晚間八點，假本座大樓門廳召開區分
      所有權人會議，改選主任委員及副主任委員等」（原審卷
      第68頁），然98年8月14日因會議參加人數未達三分之一
      ，故仍未選任，有該次座談會紀錄可憑（原審卷69頁），
      直至本院審理時，被上訴人方由無召集權人之林清泰召集
      住戶於99年8月23日選任李大千為主任委員，有被上訴人
      選舉管理委員會開票結果紀錄在卷可按（本院卷(一)152頁
      ），亦為李大千所是認（本院卷28、29頁），李大千於99
      年8月23日經無召集權人之林清泰召集住戶選任為被上訴
      人之法定代理人，亦難謂洽。足見被上訴人自94年10月1
      日迄99年8月23日間均未再選任主任委員，林清泰於95 年
      9月30日任期屆滿後視同解任，被上訴人已無法定代理人
      ，然被上訴人98年10月30日以林清泰為法定代理人提起
      本件訴訟，其法定代理權自有欠缺，原審未及注意查明該
      情為上訴人敗訴之判決，依上揭說明，自有未洽，上訴人
      上訴意旨指摘原判決違誤，求予廢棄改判，為有理由，自
      應由本院予以廢棄改判，駁回被上訴人第一審簡易之訴。
五、本件事證已臻明確，兩造其餘攻擊防禦方法及證據資料，核
    與本件判決結果不生影響，毋庸一一論述，併予敘明。另上
    訴人雖就被上訴人法定代理權之有無聲明異議，本院已在判
    決理由內已就該法定代理權之有無敘明本院得心證之理由，
    併予敘明。
六、據上論結，本件上訴人之上訴為有理由，依民事訴訟法第
    436條之1第3項、第450條、第78條、第87條第2項，判決如
    主文。
中    華    民    國  100    年    11    月    22    日
                  民事第二庭    審判長法  官  李英豪
                                      法  官  林欣苑
                                      法  官  趙子榮
以上正本係照原本作成
本判決不得上訴
中    華    民    國  100    年    11    月    22    日
                                     書記官  謝榕芝